最高法院民事判決　　　　　　　　　 110年度台簡上字第62號
上　訴　人　曹玉慧
訴訟代理人　張藝騰律師
被 上訴 人　臺灣新光商業銀行股份有限公司

法定代理人　李增昌
上列當事人間請求給付票款事件，上訴人對於中華民國110年5月
7日臺灣臺中地方法院第二審更審判決（110 年度簡上更一字第1
號），提起上訴，本院判決如下：
    主  文
原判決關於命上訴人給付及該訴訟費用部分廢棄，發回臺灣臺中
地方法院。
    理  由
本件被上訴人於原審追加備位之訴，主張：訴外人鼎興牙科材料
股份有限公司（下稱鼎興公司）及頌展有限公司（下稱頌展公司
）各積欠伊借款新臺幣（下同）3,000 萬元、利息及違約金未還
（下稱系爭債務）。鼎興公司及頌展公司依序持有上訴人簽發如
原判決附表（下稱附表）編號1至4、6 所示5紙支票及附表編號5
所示支票（下稱系爭支票），屆期提示均未獲付款，渠等怠於請
求上訴人給付票款，影響伊上開債權之受償，伊自得代位渠等請
求上訴人給付票款，並由伊代為受領等情，依民法第242 條規定
及票據之法律關係，求為命上訴人給付鼎興公司1,350 萬元及自
如附表編號1至4、6所示利息起算日起、給付頌展公司280萬元及
自如附表編號5所示利息起算日起，均至清償日止，按年息6% 計
算之利息，並均由伊代為受領之判決（被上訴人先位之訴，原審
為其敗訴之判決，其未提起第三審上訴，該部分業已確定，不予
贅敘）。
上訴人則以：系爭支票係訴外人鼎興集團實際負責人何宗英個人
透過張譽瀚向伊借用，伊未交付及移轉票據權利予鼎興公司、頌
展公司。鼎興公司、頌展公司對伊既無票款權利存在，被上訴人
自無從代位請求伊給付票款等語，資為抗辯。
原審為被上訴人上開追加之訴勝訴之判決，係以：被上訴人持有
上訴人簽發之系爭支票，均為無記名及劃平行線，分別由鼎興公
司、頌展公司背書，屆期經提示均未獲付款，為兩造所不爭執。
次查訴外人鼎興集團實際負責人何宗英，為解決該集團財務缺口
，透過鼎興公司及頌展公司之代表人即訴外人張譽瀚向上訴人借
得系爭支票，由鼎興公司、頌展公司持之為備償票據向被上訴人
借款擔保之用，並背書委任被上訴人取款。足見鼎興公司、頌展
公司為系爭支票之執票人。按票據債務人得以自己與執票人間之
事由，對抗執票人，此觀票據法第13條前段規定之反面解釋即明
。被上訴人代位鼎興公司、頌展公司向上訴人請求給付票款，上
訴人得以其與鼎興公司、頌展公司間之事由為對抗。上訴人自認
因長期受張譽瀚之照顧，而同意出借系爭支票。則上訴人與鼎興
公司、頌展公司間就系爭支票之原因關係，即為借票擔保，鼎興
公司、頌展公司既無法清償對被上訴人之系爭債務，上訴人之擔
保責任即發生，系爭支票之原因關係存在，鼎興公司、頌展公司
得請求上訴人給付票款。鼎興公司、頌展公司積欠被上訴人系爭
債務未清償，被上訴人代位請求上訴人給付鼎興公司、頌展公司
票款，自屬有據。故被上訴人依民法第242 條規定及票據之法律
關係，請求上訴人給付鼎興公司1,350萬元及自如附表編號1 至4
、6 所示利息起算日起、給付頌展公司280萬元及自如附表編號5
所示利息起算日起，均至清償日止，按年息6%計算之利息，並均
由伊代為受領，為有理由，應予准許等詞，為其判斷之基礎。
查債權人依民法第242 條規定，代位債務人行使其對於第三人之
權利者，第三人得以對於債務人之一切抗辯，對抗債權人。被上
訴人代位鼎興公司、頌展公司請求上訴人給付系爭支票之票款，
上訴人自得以其對鼎興公司、頌展公司之抗辯事由，對抗被上訴
人。上訴人於事實審抗辯：系爭支票係何宗英透過張譽瀚向伊調
借供鼎興公司、頌展公司週轉用，何宗英並簽發同額、發票日在
前之票據作為換票之擔保，以該票據之兌現供為系爭支票之票款
給付。伊簽發系爭支票僅係供何宗英作票據融通使用，何宗英本
應在系爭支票發票日前兌現所交換之票據，其既未依約將資金交
付伊，伊自得以之對抗鼎興公司、頌展公司而不負給付系爭票款
之責任，並以此抗辯事由對抗被上訴人等語（見原審更一卷95頁
以下）。攸關鼎興公司、頌展公司與上訴人間就系爭支票之原因
關係是否為換票，上訴人得否以之對抗被上訴人，係屬重要之防
禦方法。原審未敘明上訴人上開抗辯何以不足採之理由，遽謂鼎
興公司、頌展公司與上訴人間就系爭支票之原因關係為借票擔保
，渠等得請求上訴人給付票款，進而為不利上訴人之判決，自有
可議。上訴論旨，指摘原判決上開於其不利部分適用法規顯有錯
誤，求予廢棄，非無理由。
據上論結，本件上訴為有理由。依民事訴訟法第436條之2第2 項
、第477條第1項、第478條第2項，判決如主文。
中    華    民    國   111    年    2     月    10    日
                      最高法院民事第一庭
                          審判長法官  陳  國  禎  
                                法官  李  瑜  娟  
                                法官  蕭  胤  瑮  
                                法官  方  彬  彬  
                                法官  鄭  純  惠  
本件正本證明與原本無異
                                      書  記  官
中    華    民    國   111    年    2     月    17    日